【裁判字號】    95,訴,587
【裁判日期】    950808
【裁判案由】    侵權行為損害賠償
【裁判全文】
臺灣板橋地方法院民事判決               95年度訴字第587號
原      告  乙○○
法定代理人  丁○○
            甲○○
被      告  丙○○
上列當事人間請求侵權行為損害賠償事件，原告提起附帶民事訴
訟（94年度交附民字第149 號），經本院刑事庭移送前來，本院
於民國95年7 月25日言詞辯論終結，判決如下：
    主      文
被告應給付原告新臺幣捌萬貳仟佰伍拾伍元，及自民國九十四
年十二月二十三日起至清償日止，按週年利率百分之五計算之利
息。
原告其餘之訴駁回。
訴訟費用由被告負擔百分之五，餘由原告負擔。
    事實及理由
一、程序方面：
    本件原告於起訴之初，本以其母丁○○為法定代理人，嗣於
    本件訴訟進行中加列其父甲○○為法定代理人，經核並無不
    合，自應准許。
二、原告主張：
（一）被告於民國93年8 月2 日凌晨0 時許，駕駛車號6797－DF
      號自用小客車，沿臺北縣林口鄉○○○路往湖北村方向行
      駛，途經臺北縣林口鄉○○○路與寶林路閃光黃燈號誌交
      岔路口時，理應注意車輛行經閃黃燈號誌路口，駕駛人應
      減速慢行接近，且應注意車前狀況，隨時採取必要之安全
      措施，而依當時夜間有照明、路面鋪裝柏油、乾燥、無缺
      陷及障礙物之情節，並非不能注意，竟疏未注意減速慢行
      ，且未注意車前狀況並隨時採取必要之安全措施，適原告
      之母即其法定代理人丁○○駕駛車碼FG－4766號自用小客
      車，搭載原告沿臺北縣林口鄉○○○路對向駛至該閃光黃
      燈號誌岔路口，欲左轉至寶林路方向時，因被告前揭疏失
      ，致兩車閃煞不及發生碰撞，致原告受有頭部外傷、顏面
      裂傷、右側臂神經叢受傷、右手臂麻木、無力、動作困難
      不能舉起之傷害，並因而患有憂鬱症。被告過失傷害行為
      ，業經本院刑事庭以94年度交易字第138 號過失傷害案件
      （下稱相關刑案）認定犯行明確，因而判處有期徒刑4 月
      確定。
（二）依民法第184 條第1 項前段、第191 條之2 、第193 條第
      1 項、第195 條第1 項前段，原告得請求被告賠償之金額
      如下：
  １、體傷賠償
      原告自受此傷害後，送醫治療，除已支出住院、手術之費
      用為新臺幣（下同）45,017.72 元外，其未來復健手術、
      藥物及看護費用預估尚需支出294,982.28元，合計340,00
      0 元。
  ２、美容費用
      原告受此傷害，有進行美容之必要，預計需支出費用30,0
      00元。
  ３、復健費用
      原告受此傷害進行復健手術後，尚需進行復健治療，據醫
      師評估開刀後再經復健，有好轉30% 至50% 功能之可能，
      預計需支出費用375,000 元。
  ４、喪失或減少勞動能力之損害（未來謀生能力之賠償）
      原告受此傷害，其勞動能力顯有減少甚或喪失，未來謀生
      能力自受到影響，此部分自應由被告賠償其損害500,000
      元。
  ５、精神損失賠償
      原告於本件車禍時年僅14歲，因手臂受有嚴重傷勢，而受
      傷部位乃手臂最重要之神經叢，情況是手臂麻木，動作困
      難而不能舉起，因為治療一直未見起色，原告幼小之心靈
      深受打擊，精神受到莫大的壓力，現在只要提到與手有關
      之事情，及面對臉部之破相，即令原告情緒整個失控，醫
      師建議憂鬱症、手臂神經叢需同時治療。本件車禍係因被
      告不慎發生所引起，破壞了原告美好未來，原告每次詢問
      醫師何時會好，醫師每次的答案悉係不肯定，均令原告失
      望無助，最後精神終於崩潰，幾次意圖輕生，此一傷害對
      原告精神上所造成創傷，既深且大，為此原告請求非財產
      上之損害賠償200,000 元。
（三）是原告聲明：被告應給付原告1,445,000 元，及自起訴狀
      繕本送達被告之翌日起至清償日止，按週年利率5%計算之
      利息。
三、被告則以：
（一）對於本件車禍之發生，被告確有過失，而造成原告身體上
      之傷害，惟原告所受憂鬱症是否與本件車禍有關？容非無
      疑；且原告係搭乘其母丁○○駕駛之小客車，而本件車禍
      丁○○亦有過失，被告尚曾向本院三重簡易庭就被告所受
      損害部分聲請調解（94年度重簡調字第69號事件）在案，
      被告亦投保相關保險，係因保險公司只能接受法院判決之
      結果，無法以調解之方式解決，被告始聲請撤回上開調解
      之聲請；是原告縱受有損害，亦不能全由被告負責。
（二）關於原告請求賠償之金額部分，其中醫療費用如係必要且
      由原告自費支出之部分，被告均不爭執；至於其他請求部
      分則無必要，被告無從負責。
（三）是被告聲明：原告之訴駁回。
四、原告主張被告於上開時地因駕駛過失發生車禍，撞擊原告，
    致原告受有頭部外傷、顏面裂傷、右側臂神經叢受傷、右手
    臂麻木、無力、動作困難不能舉起之傷害，並因而患有憂鬱
    症之情事，業據其提出診斷證明書、醫療費用單據等件為證
    （見本院94年度交附民字第114 號卷第5 至38頁），被告對
    於上開時地駕車發生車禍撞擊原告，致原告受有上述身體上
    之傷害之情事固不爭執，惟以：原告所受憂鬱症應與本件車
    禍無關，且原告係搭乘其母丁○○駕駛之小客車，而本件車
    禍丁○○亦有過失，是原告縱受有損害，亦不能全由被告負
    責等語為辯。經查，被告於上開時地駕駛小客車，與原告之
    母丁○○駕駛之小客車發生碰撞，原告因此受有頭部外傷、
    顏面裂傷、右側臂神經叢受傷、右手臂麻木、無力、動作困
    難不能舉起之傷害，為被告自承在卷，核與原告於相關刑案
    警詢、原告之母於相關刑案警詢、偵訊及審理中陳述明確，
    並有道路交通事故調查報告表（一）、（二）、現場圖、現
    場照片、長庚醫院診斷證明書等件在卷可憑。按汽車行駛時
    ，駕駛人應注意車前狀況，並隨時採取必要之安全措施，道
    路交通安全規則第94條第3 項定有明文；次按閃光黃燈表示
    「警告」，車輛應減速接近，注意安全，小心通過，道路交
    通標誌標線號誌設置規則第211 條第1 項第1 款有明文規定
    。被告於前揭時、地駕駛車輛，應注意能注意而不注意上開
    規定，以致肇事，被告之行為自有過失，與原告受傷結果之
    發生有相當因果關係；惟按「汽車行駛至交岔路口，其行進
    、轉彎，應依下列規定：．．．七、轉彎車應讓直行車先行
    。．．．」，道路交通安全規則第102 條第1 項第7 款定有
    明文，原告之母丁○○於上開時地駕駛小客車之天候、光線
    、視距、路面狀況．．．等客觀狀況與被告相同，無不能注
    意之情事，亦疏未注意上開規定，即貿然搶先左轉至寶林路
    ，其駕駛行為於本件車禍發生亦不無過咎之處，是被告主張
    本件車禍非應由其負完全過失責任等情，並非全無依據，原
    告之母丁○○實與有過失，應認原告之母丁○○駕駛小客車
    行經設有閃光黃燈之交岔路口，轉彎車未讓對向直行車先行
    ，為肇事主因，被告駕車行經設有閃光黃燈之交岔路口，未
    減速接近且未注意車前狀況為肇事次因，各應負60% 、40%
    之過失責任，又相關刑案之認定及臺灣省車輛行車事故覆議
    鑑定委員會（省覆鑑會）之鑑定結果均適與本院相同，相關
    刑案因而認被告過失傷害犯行明確，因而判處有期徒刑4 月
    確定，亦有相關刑案全卷、省覆鑑會覆議意見書在卷可憑，
    故本院斟酌上情，自堪認原告據上開相關刑案判決主張之侵
    權行為事實為真實。
五、按「因故意或過失，不法侵害他人之權利者，負損害賠償責
    任。」，「汽車、機車或其他非依軌道行駛之動力車輛，在
    使用中加損害於他人者，駕駛人應賠償因此所生之損害。」
    ，「不法侵害他人之身體或健康者，對於被害人因此喪失或
    減少勞動能力，或增加生活上之需要時，應負損害賠償責任
    。」，「不法侵害他人之身體、健康．．．者，被害人雖非
    財產上之損害，亦得請求賠償相當之金額。」，民法第184
    條第1 項前段、第191 條之2 前段、第193 條第1 項、第19
    5 條第1 項前段分別定有明文，被告駕車不慎肇事致原告受
    有傷害，業如前所述，故原告請求被告賠償損害，於法洵無
    不合，惟所請求之金額應否准許，茲分述如後：
（一）體傷賠償部分：
  １、已支出醫療費用部分
    (1)自費部分：
      原告因本件車禍至長庚醫院所治療而生醫療費用，經本院
      函詢長庚醫院，其中自費部分為10,888元，有長庚醫院95
      年6 月6 日（95）長庚院法字第0453號函附卷可稽（見本
      院卷第15頁至第16頁，下稱長庚醫院函），而上開自費部
      分之醫療費用依原告受傷情形，核屬醫療上所必要，且有
      原告提出之醫療費用收據可證，復為被告所不爭執，是原
      告此部分之請求自應准許。
    (2)健保負擔部分：
      原告因本件車禍所生醫療費用，其中33,781.72 元係由中
      央健康保險局（下稱健保局）負擔，此有前揭長庚醫院函
      可憑。按全民健康保險之目的僅係在補償被保險人因治療
      疾病所產生之費用，亦即填補被保險人之具體損害；被保
      險人於保險事故發生後，就其支出之醫療費用得依約向健
      保局請求填補其損害，一旦其損害被填補之後，其對第三
      人之損害賠償請求權，即應讓與保險人及健保局，而不得
      再向該第三人請求損害賠償，否則即為不當得利，且依全
      民健康保險法第82條之規定：「保險對象因汽車交通事故
      ，經本保險提供醫療給付者，本保險之保險人得向強制汽
      車責任保險之保險人代位請求該項給付。」亦同斯此旨。
      是本件既係被告駕車所發生之汽車交通事故，準此，原告
      因本件車禍所生醫療費用，其中33,781.72 元部分，既經
      健保局支付，則該部分之醫藥費請求權即移轉予健保局，
      原告自不得再請求被告給付。故原告此部份主張不應准許
      。
    (3)長庚醫院優待折讓部分
      原告因本件車禍所生醫療費用，其中348 元係長庚醫院優
      待折讓，此有前揭長庚醫院函可憑，是此部分亦不能謂為
      原告支出，被告自無從負擔。
  ２、原告未來復健手術、藥物及看護費用預估尚需支出費用部
      分：
      原告主張其未來復健手術、藥物及看護費用預估尚需支出
      294,982.28元等情，非惟為被告所否認，且依長庚醫院函
      所載：「．．．94年8 月29日再次回診，肌電圖、理學檢
      查結果顯示肌肉無萎縮，運動及感覺神經正常，依其病情
      評估並無特別建議復健治療，．．．」等語，尚難認原告
      將來並無支出此部分費用之必要，是原告此部分之主張自
      乏依據。
（二）美容費用部分：
      原告主張其受此傷害，有進行美容之必要，預計需支出費
      用30,000元等情，非惟被告所否認，且依長庚醫院函所載
      ：「．．．至於眼睛部分是否施行美容手術，端視病患需
      求而定，醫學上並無特別建議。．．．」等語，尚難認原
      告將來有支出此部分費用之必要，是原告此部分之主張亦
      乏依據。
（三）復健費用部分：
      原告主張其受此傷害，將來進行復健手術後，尚需進行復
      健治療，據醫師評估開刀後再經復健，有好轉30% 至50%
      功能之可能，預計將支出費用375,000 元等情，非惟為被
      告所否認，且依長庚醫院函所載：「．．．94年8 月29日
      再次回診，肌電圖、理學檢查結果顯示肌肉無萎縮，運動
      及感覺神經正常，依其病情評估並無特別建議復健治療，
      ．．．」等語，難認原告將來有支出此部分費用之必要，
      是原告此部分之主張自乏依據。
（四）喪失或減少勞動能力之損害（未來謀生能力之賠償）部分
      ：
      原告主張因受此傷害，其勞動能力顯有減少甚或喪失，未
      能謀生能力受到影響，此部分自應由被告賠償其損害500,
      000 元等情，非惟為被告所否認，且依長庚醫院函所載：
      「．．．94年8 月29日再次回診，肌電圖、理學檢查結果
      顯示肌肉無萎縮，運動及感覺神經正常，依其病情評估並
      無特別建議復健治療，．．．」等語，是在原告並未另行
      提出其因此傷害致其勞動能力有何喪失或減少相關證明之
      情況下，此部分之主張亦無由允准。
（五）精神損失賠償部分：
      原告主張其於本件車禍時年僅14歲，因手臂受有嚴重傷勢
      ，而受傷部位乃手臂最重要之神經叢，情況是手臂麻木，
      動作困難不能舉起，因為治療一直未見起色，原告幼小之
      心靈深受打擊，精神受到莫大的壓力，現在只要提到與手
      有關之事情，及面對臉部之破相，即令原告情緒整個失控
      ，因本件被告侵權行為破壞了原告美好未來，醫師屢次不
      肯定的回答，均令原告失望無助，最後精神終於崩潰，幾
      次意圖輕生，此一傷害對原告精神上所造成創傷，既深且
      大，為此原告請求非財產上之損害賠償200,000 元等語。
      經查，原告因本件車禍受有頭部外傷、顏面裂傷、右側臂
      神經叢受傷、右手臂麻木、無力、動作困難不能舉起之傷
      害，身體及精神上自受有相當之痛苦，故原告請求賠償慰
      撫金，固非無據。惟關於請求之金額，本院審酌原告車禍
      時14歲，當時為臺北縣立林口國民中學之學生，目前就讀
      臺北縣立林口高級中學一年級，因本件車禍身體受有創傷
      ，及其所受痛苦程度；而被告於發生本件車禍時25歲，國
      立中央大學物理學系畢業，目前在毅承興業股份有限公司
      （下稱毅承公司）服務，93年度薪資收入453,468 元，並
      投資毅承公司1,500,000 元，．．．等情事，以及兩造之
      身分、社會地位、智識水準，及兩造其他實際狀況等一切
      情狀，認原告請求賠償精神慰撫金200,000 元，尚屬過高
      ，應核減為195,000 元，方屬公允，逾此部分之請求則不
      應准許。
    綜合上述，原告因本件車禍所受損害總計為205,888 元。
六、惟按「損害之發生或擴大，被害人與有過失者，法院得減輕
    賠償金額，或免除之。」，「前二項（指民法第217 條第1
    項、第2 項）之規定，於被害人之代理人或使用人與有過失
    者，準用之。」，民法第217 條第1 項、第3 項分別定有明
    文，此規定係按損害之發生或擴大，受害人有過失者，若使
    加害人全負損害賠償之責任，似失諸過酷，應由法院斟酌情
    形，減輕或免除其賠償金額，即受害人有怠於適當之注意，
    或怠於避免損害及減少損害應盡之方法，而有過失者，亦同
    （見該條立法理由）。繼按「債務人之代理人或使用人，關
    於債之履行有故意或過失時，債務人應與自己之故意或過失
    負同一責任。」，民法第224 條前段亦規定甚明。是依「民
    法第224 條所謂代理人，應包括法定代理人在內，該條可類
    推適用於同法第217 條被害人與有過失之規定，亦即在適用
    民法第217 條之場合，損害賠償權利人之代理人或使用人之
    過失，可視同損害賠償權利人之過失，適用過失相抵之法則
    。」，「駕駛機車有過失致坐於後座之人被他人駕駛之車撞
    死者，後座之人係因藉駕駛人載送而擴大其活動範圍，駕駛
    人為之駕駛機車，應認係後座之人之使用人，原審類推適用
    民法第224 條規定依同法第217 條第1 項規定，減輕被上訴
    人之賠償金額，並無不合。」（最高法院73年臺上字第2201
    號、74年臺上字第1170號判例意旨參照）。續查，本件車禍
    之發生，原告法定代理人丁○○駕駛汽車亦與有過失，應認
    其駕車不慎為本件車禍之肇事主因，應負60% 之過失責任，
    被告駕車亦有未當為本件車禍之肇事次因，應負40% 之過失
    責任等情，均如前所述，而丁○○非但係原告之法定代理人
    ，原告復係因藉丁○○之駕駛行為載送而擴大其活動範圍，
    亦應認係原告之使用人，是本院自應依民法第217 條第1 項
    之規定，並類推適用同法第224 條之規定，並參酌前揭情事
    ，認兩造各應負前述之過失比例，即減輕被告之賠償金額為
    82,355元（元以下四捨五入），方不致使被告全負損害賠償
    責任而失之過酷。
七、從而，原告本於侵權行為之法律關係，請求被告給付82,355
    元，及自被告收受起訴狀繕本送達之翌日即94年12月23日起
    至清償日止，按週年利率5%計算利息之範圍，於法有據，應
    予准許；逾此部分之請求即無理由，應予駁回。
八、訴訟費用負擔之依據：民事訴訟法第79條。
中    華    民    國    95    年    8     月    8     日
                  民事第二庭法  官  鍾啟煌
以上正本係照原本作成。
如對本判決上訴，須於判決送達後20日內，向本院提出上訴狀，
上訴臺灣高等法院（應按他造人數提出繕本）。
中    華    民    國    95    年    8     月    9     日
                            書記官  李威賜


司法院資訊處製作；財團法人民間司法改革基金會備份。
